臺灣板橋地方法院民事判決　　　　　　　95年度訴字第1014號
原　　　告　庚○○
　　　　　　巳○○○
　　　　　　己○○
　　　　　　午○○
　　　　　　丁○○
　　　　　　甲○○
　　　　　　丑○○
原　　　告
即反訴被告　乙○○○
原　　　告　戊○○
　　　　　　子○○
　　　　　　寅○○
　　　　　　壬○○
　　　　　　辛○○
　　　　　　丙○○
　　　　　　卯○○
上列十五人
共　　　同
訴訟代理人　陳明暉律師
複代 理 人　簡泰正律師
被　　　告
即反訴原告　癸○○　　住台北縣林口鄉○○路412巷13號
　　　　　　辰○○　　住台北縣林口鄉○○路418巷14號
共　　　同
訴訟代理人　吳嘉榮律師
上列當事人間請求回復原狀等事件，經本院於民國96年3月1日
言詞辯論終結，判決如下：
    主  文
被告應將如附圖一A 案土地複丈成果圖標示之18-40B部分騰空返
還予原告及其他全體共有人作為迴車道使用。
被告癸○○應將如附圖二B 案土地複丈成果圖標示之18-40B及18
-40C部分之圍籬拆除騰空後返還予原告及其他全體共有人。
被告辰○○應將如附圖二B 案土地複丈成果圖標示之18-40 部分
之圍籬拆除騰空後返還予原告及其他全體共有人。
本訴之訴訟費用由被告負擔。
反訴原告之訴及假執行之聲請均駁回。
反訴之訴訟費用由反訴原告負擔。
    事  實 及 理  由
甲、本訴部分：
壹、程序方面：
    本件原告起訴時原主張本於公寓大廈管理條例第9 條第4 項
    規定請求被告回復原狀，嗣於起訴狀送達被告後變更訴訟標
    的為民法第767 條及821 條之共有人物上請求權請求（見原
    告民國95年年11月29日民事準備（三）狀），惟被告並無異
    議而為本案之言詞辯論（見本院95年12月14日言詞辯論筆錄
    ），依民事訴訟法第255 條第2 項規定，被告視為同意原告
    訴之變更，先予敘明。
貳、實體方面：
一、原告起訴主張：原告為門牌號碼台北縣林口鄉○○路412 巷
    7 、9 、11、15、17、19、21、23號及同路418 巷8 、10
    、12、16、18、20、24號等即大漢歐鄉別墅Ｃ區房地之所有
    人（其中路22號房地所有人並未起訴），被告癸○○則係同
    路412 巷13號、被告辰○○則係同路418 巷14號房地之所有
    權人。而上開各戶房屋（含地下層停車空間）及所坐落基地
    台北縣林口鄉○○段中湖小段18-36 地號至18-53 地號土地
    雖屬兩造各別獨立所有，惟本件18戶建築物地下室停車場之
    車道出口、迴車區均屬各住戶共用而不可分，雖未辦理房屋
    共用部分之保存登記，但應屬原告等全體住戶所共有。而其
    所坐落基地中之同小段18-57 地號土地為本建物之台灣電力
    公司受電室所在，並已登記為兩造等18戶住戶所共有，應有
    部分各18分之1 。但另筆同小段18-40 地號土地（下稱18-4
    0 地號）則因當時合建地主呂阿朝死亡，致未及辦理所有權
    移轉登記予各住戶共有。詎事後被告二人於93年7 月14日向
    呂阿朝之繼承人呂文進以買賣為原因而將該18-40 地號土地
    移轉登記為被告共有，應有部分各為2 分之1 。而被告嗣即
    將與之毗鄰之地下層停車場出口車道之頂蓋版地面空間予以
    占用，分植花木並及圈隔鐵製圍籬，而據為己用，復共同占
    用地下室之迴車道空間，而排除原告使用，迭經原告催告被
    告回復原狀均置之不理。為此本於民法第767 條及821 條之
    共有人物上請求權規定，聲明如主文所示。
二、被告則以：被告自83年買受上開412 巷13號及418 巷14號房
    地，其毗鄰之系爭18-40 地號土地部分空地及其上連接地面
    層與地下一層之部分車道頂蓋版空間，自始即以鐵製圍籬區
    隔，因具有使用上之獨立性，且地下一層原告所指迴車道部
    分係屬獨立空間，而自始即點交予被告二人管理使用迄今，
    且又未另編建號，足見非屬公寓大廈管理條例第9 條第1項
    所指之共同使用部分應登記為各區分所有權人共有之要件。
    嗣地主呂阿朝亡故，被告為恐其繼承人出面妨礙使用，始集
    資向呂阿朝之繼承人即訴外人呂文進買受系爭18-40 地號土
    地而登記為被告共有。是被告基於所有權人地位，自得自由
    使用、收益系爭18-40 地號部分空地及其上連接地面層與地
    下一層之部分車道頂蓋版及地下一層空間，且並未影響原告
    使用地下室車道，原告請求被告回復原狀提供為公用，自不
    足取，為此聲明請求駁回之訴。
三、查原告主張其等為門牌號碼台北縣林口鄉○○路412 巷7 、
    9 、11、15、17、19、21、23號及同路418 巷8 、10 、12
    、16、18、20、24號房地之所有人，被告癸○○則係同路41
    2 巷13號、被告辰○○則係同路418 巷14號房地之所有權人
    。而上開各戶房屋（含地下層停車空間）及所坐落基地台北
    縣林口鄉○○段中湖小段18-36 地號至18-53 地號土地均屬
    兩造各別所有，惟其中地下層停車場出口車道及迴車道所坐
    落之系爭180-40地號土地則係被告嗣後於93年7 月14日向呂
    阿朝之繼承人呂文進以買賣為原因而將該18-40 地號土地移
    轉登記為被告共有，應有部分各2 分之1 之事實，已據兩造
    提出登記謄本，並據本院依原告聲請向台北縣政府調取本件
    房屋80使林字第78號使用執照資料可憑，且為被告不爭，足
    認真實。
四、按數人區分一建築物，而各有其一部者，該建築物及其附屬
    物之共同部分，推定為各所有人之共有，民法第799 條定有
    明文。又區分所有：指區分一建物物而各有其專有部分，並
    就其共用部分按其應有部分有所有權，公寓大廈管理條例第
    3 條第2 款亦定有明文。查本件兩造之上開18棟建築物，依
    上開80使林字第78號使用執照所載其建築物概要為「集合住
    宅」，並共同申請為同一建築執照及使用執照。而其中地下
    層停車場出口車道及迴車道部分則係位於系爭各棟房屋及整
    體基地正中之建物間隔中，其上並無建物，且係供各住戶車
    輛出入地下層停車場所共用之唯一出入口，但並未辦理保存
    登記，另各戶停車空間則係位於其所有建物正下方之地下層
    並可由各戶樓梯通達，而分列停車場出入口兩側，迴車道則
    係三面為牆壁，其上有頂蓋版，僅一面通向出入口車道，並
    未與任何住戶樓梯相接，並據本院到場勘驗屬實，有現場照
    片可按並經到場指界測量之地政人員供述在案（見本院95年
    8 月25日勘驗筆錄及現場照片），被告謂該迴車道係可供特
    定住戶獨立使用云云，尚不足採。而就地下層除上開停車場
    出口車道及迴車道部分外，雖係登記為各戶各別所有，但各
    戶均退縮所有部分面積，提供為車道供各住戶共同使用以連
    接停車場出口車道及迴車道之事實，復為兩造所不爭，而本
    院再經查閱上開80使林字第78號使用執照資料所附之本件建
    築物竣工照片粘貼卡及全區地下室平面圖所示，上開地下層
    停車場竣工時之各戶停車格對外均屬透空並未興築圍牆及鐵
    門，其現有圍築之牆壁及鐵門顯屬報驗竣工後所謂「二次施
    工」所致。足見系爭18棟建築物雖就其地面一層至三層係屬
    各別所有及獨立使用建物，但就其共同基礎構造之地下層部
    分則顯屬區分一建築物而各有其專有部分，並約定各戶退縮
    一部分專有部分為車道供共同使用，而屬約定共用部分（參
    照公寓大廈管理條例第3 條第6 款條文），且尚有一未另編
    建號而供各住戶車輛出入共用之停車場出口車道及迴車道部
    分。是本件地下層停車場既屬各棟建物在構造上或設計、使
    用上不可分離之部分，再參酌其建築線內受電室所在之系爭
    180-57 地 號土地係屬兩造18棟房地所有人所共有，應有部
    分各為18 之1，則就包含其地下層部分之建築物整體以觀，
    系爭停車場出口車道及迴車道應屬其共用部分，本件18棟建
    築物顯屬各有其專有部分及共用部分之直立式區分所有建物
    甚明，被告徒以上開地下層停車場出口車道及迴車道部分因
    故未依土地登記規則第81條：區分所有建物之共用部分，應
    另編建號之規定，並未辦理保存登記另編建號登記為共有，
    即謂系爭建築物非屬區分所有建物，自不足採。
五、是系爭18戶建築物既屬區分所有建物，就上開停車場出口車
    道及迴車道之共用部分，雖未另編建號，但依民法第799 條
    規定，自應推定為包含兩造在內之上開18棟房地所有人所共
    有，其應有部分並各為18分之1 。被告雖抗辯其嗣後經買賣
    已受讓登記取得係該停車場出口車道及迴車道部分所在之系
    爭18-40 地號土地所有權，自屬有權使用云云，惟按我國民
    法，土地與其上之建築物及其他工作物，係屬不同之所有權
    標的，本件系爭停車場出口車道及迴車道（含其上頂蓋版地
    面層空間）乃屬上開18棟區分所有建築物之共用部分，雖坐
    落被告所共有之18-40 地號土地上，但二者標的不同，被告
    自不得本於土地所有權作用，而對另一所有建築物主張有自
    由使用、收益之權利，所辯自不足據。至系爭18棟建築物以
    系爭18-40 地號土地為坐落基地，其使用及對價關係如何，
    則係屬另一法律關係，尚與本案爭訟無關，附此敘明。
六、復查被告另抗辯系爭迴車道後方空間（即如附圖二B 案土地
    複丈成果圖標示之18-40C及18-40D部分）係屬其所有18-40
    地號空地云云，惟查依上開80使林字第78號使用執照所載全
    區地下室平面圖所示，該18-40C及18-40D部分乃在全區建築
    物之建築線內，且其旁均有隔鄰建物之採光豎井，而證人即
    承造之大漢建設股份有限公司（下稱大漢建設公司）工務部
    襄理陳佳翔已到庭結證稱「是讓兩旁房屋的地下室可以採光
    之採光豎井，是屬於建物的一部分，採光豎井與各房屋之間
    是沒有牆壁，而是設有一個落地窗，供採光之用。車道出口
    的後半部土地，應該是有挖掘過再回填成空地，上面還會有
    樓板蓋起來或者是植栽的土地」「（採光罩的兩邊部分何時
    回填？）竣工時就會回填，因為建築線附件有圍牆與樓梯，
    所以應該是在竣工時就有回填，否則住戶無法進入」（見本
    院96年1 月18日言詞辯論筆錄），足見被告所指該18-40C及
    18-40D部分空地，乃係在建築線內，經開挖地下室基礎構造
    ，並施作兩側房屋地下室之採光豎井後，再於該地下室基礎
    構造上回填土方甚明，其既是在地下室基礎構造上回填之土
    方所形成之空地，是其形式上雖為「空地」，但實質上乃為
    該整體建築物地下室基礎結構之一部分，自屬該區分所有建
    築物之共用部分，而屬系爭18棟房地所有人所共有，被告主
    張係其所有18-40 地號土地之成分，而屬其所有云云，自不
    足採。
七、按民法第818 條固規定，各共有人按其應有部分，對於共有
    物之全部有使用收益之權，惟此之使用收益係指於無害他共
    有人之權利限度內，按其應有部分行使用益權而言。共有人
    之應有部分，雖不生由他共有人佔有之問題，而無主張返還
    應有部分之餘地。但共有人對共有物之特定部分使用收益，
    如影響他共有人之權利，仍須徵得他共有人之同意，否則他
    共有人自得行使妨害除去請求權排除之，最高法院77年台上
    字第1766號判決意旨可資參照。查本件系爭地下層停車場出
    口車道及迴車道部分既均屬共有人所有之共用部分，被告雖
    係共有人之一，但並未證明已徵得其他共有人之同意，竟排
    除其他共有人使用而據為己用，而將上開地下層停車場出口
    車道及迴車道上方頂蓋版地面空間分植花木並及圈隔鐵製圍
    籬，而由被告癸○○占用如附圖二B 案土地複丈成果圖標示
    之18-40B及18-40C部分；被告陳文在占用如附圖二B 案土地
    複丈成果圖標示之18-40 部分，被告二人復共同占用如附圖
    一A 案土地複丈成果圖標示之18-40B部分之迴車道，則揆之
    前開說明，原告本於民法第821 條、第767 條之共有人物上
    請求權之規定，請求被告將上開占用部分之圍籬拆除騰空後
    返還原告及其他共有人全體，以回復原狀，自屬有據。
八、從而，本件原告求為判決被告癸○○、辰○○應將如附圖一
    A 案土地複丈成果圖標示之18-40B部分騰空返還予原告及其
    他全體共有人作為迴車道使用。被告癸○○應將如附圖二B
    案土地複丈成果圖標示之18-40B及18-40C部分之圍籬拆除騰
    空後返還予原告及其他全體共有人。被告辰○○應將如附圖
    二B 案土地複丈成果圖標示之18-40 部分之圍籬拆除騰空後
    返還予原告及其他全體共有人，為有理由，應予准許。
乙、反訴部分：
一、反訴原告起訴主張：反訴被告乙○○○係門牌號碼台北縣林
    口鄉○○路412 巷15號房屋所有權人，竟在該屋旁搭蓋採光
    罩，而無權占用被告共有之系爭18-40 地號土地即如附圖二
    B 案土地複丈成果圖標示之18-40D部分，面積2 平方公尺，
    為此爰本於民法767 條之物上請求權及侵權行為、不當得利
    損害賠償請求權之法律關係，聲明請求反訴被告應將上開占
    用部分採光罩之工作物拆除後，返還該占用土地予反訴原告
    ；並應給付反訴原告新台幣（以下同）3209元及自95年12月
    14日起至返還上開土地之日止按月給付反訴原告110 元。並
    陳明願供擔保請准宣告假執行。
二、反訴被告則以：該採光罩下方之圍牆係承造之大漢建設公司
    於本建物興建完工時即已存在，而非反訴被告事後所興建，
    反訴被告僅係在該圍牆上方加蓋採光罩，並非事後增建占用
    。而系爭18-40 地號土地乃本建物之坐落基地之一，原土地
    所有權人於興建時即出具土地使用同意書予大漢建設公司，
    並為反訴原告所明知，反訴原告自應持續容忍提供作為本建
    物基地使用，反訴被告自非無權占用亦無侵權可言，反訴原
    告訴請拆除地上物返還土地，顯亦有背誠實及信用原則，爰
    聲明：駁回反訴原告之訴及假執行之聲請，如受不利判決願
    供擔保請准宣告免為假執行。
三、查反訴原告主張如附圖二B 案土地複丈成果圖標示之18-40C
    及18-40D部分，即所謂其所有18-40 地號空地，乃係在建築
    線內，經開挖地下室基礎構造，並施作兩側房屋地下室之採
    光豎井後，再於該地下室基礎構造上回填土方甚明，其既是
    在地下室基礎構造上回填之土方所形成之空地，是其形式上
    雖為「空地」，但實質上乃為該整體建築物地下室基礎結構
    之一部分，自屬該區分所有建築物之共用部分，而屬系爭18
    棟房地所有人所共有，被告主張係其所有18-40 地號土地之
    成分，而屬其所有云云，尚不足採之事實，已於本訴論述如
    前，則反訴被告所搭蓋之採光罩既乃係搭蓋於該建築物共用
    部分之地下室基礎構造上，有現場照片可按，而屬該建物之
    一部。反訴原告既未據以主張對坐落其上系爭18棟建築物（
    即包含自己所有之房屋）及其共用部分如何係無權占有系爭
    基地，又有何拆除其上建築物之權利，則反訴原告自己顯亦
    須同意系爭18棟建築物及其共用部分使用其所有18-40 地號
    土地，否則其自己所有建物及其共用部分亦即無立錐之地？
    足認反訴原告事後購入系爭18-40 地號土地，事實上顯有同
    意系爭全體18棟建築物及其共用部分使用其所有之18-40 地
    號土地。復按權利之行使，不得違反公共利益或以損害他人
    為主要目的。行使權利，履行義務應依誠實及信用方法，民
    法第148 條定有明文。本件反訴原告一方面同意主張系爭區
    分所有建築物包含自己所有之專有部分均得使用系爭所有18
    -40 地號土地為基地，竟於反訴被告等人起訴請求反訴原告
    返還所逾越權限占用之共用部分時，反而主張其他專有部分
    之所有人建物及其工作物不得使用其所有上開土地為基地，
    而係無權占有云云，則本件反訴原告起訴行使所有權作用，
    請求拆除還地及損害賠償，顯屬違背誠實及信用方法且係以
    損害其他區分所有權人為主要目的，依法自不能准許。
四、從而，反訴原告請求反訴被告應將上開占用部分採光罩之工
    作物拆除後，返還該占用土地予反訴原告；並應給付反訴原
    告3209元及自95年12月14日起至返還上開土地之日止按月給
    付反訴原告110 元，為無理由，應予駁回。其假執行之聲請
    亦因敗訴而失所依附，應併予駁回。
丙、本件判決事證已臻明確，兩造其餘攻擊防禦方法併未經援用
    之證據，核與判決結果不生影響，爰不再一一論述，併予指
    明。
丁、結論：本件原告之訴為有理由，反訴原告之訴為無理由，依
    民事訴訟法第78條，判決如主文。
中　　華　　民　　國　　96　　年　　3 　　月　　22　　日
                  民事第三庭    法　官　朱耀平
以上正本係照原本作成
如對本判決上訴，須於判決送達後20日內向本院提出上訴狀
中　　華　　民　　國　　96　　年　　3 　　月　　22　　日
                                書記官　陳淑芳
